ACORDAO-COMPLETO-2482720

ACÓRDÃO 12078/2021 ATA 31/2021 - PRIMEIRA CÂMARA

VISTOS, relatados e discutidos estes autos de recurso de reconsideração interposto por Maria de Lourdes Abrão (XXX.652.357-XX) contra o Acórdão 11295/2020-TCU-Primeira Câmara, que julgou suas contas irregulares e a condenou em débito, em decorrência de omissão no dever de prestar contas dos recursos federais recebidos por força de bolsa de estudo concedida com vistas à realização de curso de doutorado na Alemanha;
ACORDAM os Ministros do Tribunal de Contas da União, reunidos em Sessão da 1ª Câmara, ante as razões expostas pelo Relator, em:
9.1. conhecer do recurso de reconsideração, com fulcro nos artigos 32, inciso I, e 33 da Lei 8.443/92, c/c o artigo 285 do RI/TCU, para, no mérito, negar-lhe provimento;  
9.2. dar ciência desta deliberação à responsável.

Recurso de reconsideração interposto contra o Acórdão que julgou as contas da responsável irregulares e a condenou em débito, em decorrência de omissão no dever de prestar contas dos recursos federais recebidos por força de bolsa de estudo concedida com vistas à realização de curso de doutorado na Alemanha.

Primeira Câmara

Conselho Nacional de Desenvolvimento Científico e Tecnológico (CNPq).

3. Interessados/Responsáveis/Recorrentes:
3.1. Responsável: Maria de Lourdes Abrão (XXX.652.357-XX).
3.2. Recorrente: Maria de Lourdes Abrão (XXX.652.357-XX).

13.1. Ministros presentes: Walton Alencar Rodrigues (Presidente), Vital do Rêgo (Relator) e Jorge Oliveira.
13.2. Ministro-Substituto convocado: Augusto Sherman Cavalcanti.
13.3. Ministro-Substituto presente: Weder de Oliveira.

VITAL DO RÊGO

Ministro-Substituto Augusto Sherman Cavalcanti.

Adoto como parte do relatório a instrução lavrada pelo auditor da Secretaria de Recursos (peça 66) , transcrita a seguir, a qual contou com a anuência do diretor daquela unidade (peça 67) , em pronunciamento feito mediante delegação de competência fixada na Portaria-Serur 2/2021:
1.	Em exame recurso de reconsideração (peça 51) formulado por Maria de Lourdes Abrão, ex-bolsista da CNPq, contra o Acórdão 11295/2020-TCU-Primeira Câmara (peça 40) , da relatoria do Ministro Augusto Sherman, proferido nos seguintes termos:
VISTOS, relatados e discutidos estes autos de tomada de contas especial instaurada pelo Conselho Nacional de Desenvolvimento Científico e Tecnológico (CNPq) , em desfavor da Sra. Maria de Lourdes Abrão, em razão da omissão no dever de prestar contas dos recursos federais recebidos por força de bolsa de estudo no exterior para realização de curso de doutorado na Alemanha,
ACORDAM os Ministros do Tribunal de Contas da União, reunidos em sessão da 1ª Câmara, ante as razões expostas pelo Relator, em:
9.1. julgar, com fundamento nos arts. 1º, inciso I, 16, inciso III, alínea "a", 19 e 23, inciso III, da Lei 8.443, de 16 de julho de 1992, irregulares as contas de Maria de Lourdes Abrão, condenando-a ao pagamento das quantias abaixo especificadas, fixando-lhe o prazo de quinze dias, a contar da notificação, para que seja comprovado, perante o Tribunal (art. 214, inciso III, alínea "a", do Regimento Interno) , o recolhimento da dívida aos cofres do Conselho Nacional de Desenvolvimento Científico e Tecnológico (CNPq) , atualizada monetariamente e acrescida dos juros de mora calculados a partir das datas de ocorrência indicadas até a data do efetivo recolhimento, na forma prevista na legislação em vigor;
	Valor (Cr$) 
	Data da ocorrência

	0,66
	5/6/1991

	0,69
	6/8/1991

	8,97
	9/11/1992

	160,13
	9/2/1993

	Valor (CR$) 
	Data da ocorrência

	447.845,00
	30/4/1991

	267,65
	27/7/1993

	2.567,23
	4/2/1994

	860,79
	3/3/1994

	Valor (R$) 
	Data da ocorrência

	7.627,15
	22/11/1994

	3.739,19
	6/2/1995

	1.479,15
	5/5/1995

9.2. autorizar, desde logo, nos termos do art. 28, inciso II, da Lei 8.443/92, a cobrança judicial da dívida caso não atendida a notificação; 
9.3. remeter cópia deste acórdão à Procuradoria da República no Estado da Bahia, nos termos do art. 12, inciso IV, da Lei 8.443/1992 c/c o § 7º, in fine, do art. 209 do Regimento Interno do TCU, para adoção das medidas cabíveis; e
9.4. dar ciência deste acórdão à responsável. 
HISTÓRICO
2.	A presente Tomada de Contas Especial (TCE) , instaurada pelo Conselho Nacional de Desenvolvimento Científico e Tecnológico - CNPq, decorreu da omissão no dever de prestar contas dos recursos federais recebidos por força de bolsa de estudo concedida à Sra. Maria de Lourdes Abrão, com vistas à realização de curso de doutorado na Alemanha.
3.	Após a apresentação de relatórios parciais de atividades em 23/7/1992 e 14/7/1993, a Sra. Maria de Lourdes Abrão encaminhou um terceiro relatório em 14/7/1994 (Peça 1, p. 150) , cuja análise resultou na não renovação da bolsa, tendo em vista que foi apresentado após a expiração da vigência do período anterior (Abril/1994) , sem manifestação formal acerca do pedido de renovação, conforme parecer técnico à Peça 1, p.182.
4.	Expirado o prazo de comprovação, a então doutoranda, além de não comprovar o retorno e permanência no Brasil pelo mesmo período de vigência da bolsa (Termo de Compromisso firmado em 18/10/1994 - peça 1, p. 54) ,  deixou de encaminhar a documentação relativa à conclusão de curso no exterior: relatório técnico final, parecer do orientador sobre seu desempenho; exemplar da tese e cópia do diploma de doutorado ou certificado de conclusão.
5.	Frustradas as tentativas de obtenção da documentação complementar - Ofício 918/2003-SEBIE-CGEFO, de 13/10/2003 (peça 1, p. 236) , recebido no endereço da procuradora da responsável (AR à peça 1, p. 239) ; notificação 018/2015, de 22/9/2015 (peça 1, p. 266) ; e publicações no D.O.U. de 23/6/2015 e de 27/10/2015 (peça 1, p. 262 e 282)  -, a TCE foi constituída e remetida ao TCU para a realização de citação, com vistas à devolução do quantum recebido, e de audiência, no intuito de avaliar as razões de justificativa referentes ao descumprimento das condições previstas nos itens 12, 13, 14, 15 e 16 do Termo de Compromisso/Bolsa no Exterior (prestação de contas) , celebrado com o CNPq.
6.	Em resposta, foram apresentados, entre outros, os seguintes argumentos (peça 31) , em resposta aos ofícios 0330/2018-TCU/Secex-BA (peça 20) e 1406/2018-TCU/Secex-BA (peça 26) :
 	a )  a pretensão de ressarcir os cofres públicos encontra-se prescrita, ante a existência do prazo quinquenal previsto no Decreto-lei 20.910/1932, e em vista do princípio da segurança jurídica previsto no art. 5º, XXXVI, da Constituição Federal; quando a notificação CNPq 018/2015 (peça 1, p. 266) foi expedida, o prazo prescricional já havia se consumado em 1/5/2000;
	b ) a instauração da TCE ocorreu mais de 20 anos após o recebimentos dos valores, inviabilizando-se o exercício do direito ao contraditório e ampla defesa, "mormente pela dificuldade de levantamento de toda a documentação relativa aos fatos, bem como pela impossibilidade de produção de prova testemunhal";
	c ) o fato imputado, por se constituir negligência, tem natureza culposa, sendo que o Supremo Tribunal Federal - STF (Recurso Extraordinário 852475) entendeu que "só é imprescritível a pretensão ressarcitória decorrente de ato doloso de improbidade, aplicando-se, contrario sensu, o prazo quinquenal para atos culposos";
	d ) não houve omissão da prestação de contas, pois foram enviados sucessivos relatórios ao CNPq;
 	e ) a obrigação de permanecer no Brasil por 4 anos foi cumprida, uma vez que a responsável "prestou serviços como pessoa física a tomadores no Município de Resende/RJ, fato comprovado pela Ficha Cadastral de ISS 2018 da Prefeitura Municipal de Resende na qual consta que as atividades da contribuinte individual se iniciaram em 03.01.1983 e se encerraram em 08.08.2012". Ademais, entre 1/5/1995 e 8/8/2012, permaneceu em território nacional por mais de 7 anos, período superior ao requerido;
	f ) ficou impedida de aplicar os conhecimentos adquiridos no curso de doutoramento em prol do Centro de Pesquisa e Desenvolvimento - CEPED, Fundação de Direito Público vinculada ao Estado da Bahia, porque foi dispensada pelo órgão por abandono de emprego, ao final de 1994, tendo em vista o indeferimento do seu pedido de prorrogação de licença não remunerada. Para cumprir a obrigação assumida, trabalhou como autônoma no município de Resende/RJ;
	g ) a não apresentação do comprovante de conclusão do curso se deve a não ter conseguido orientação para realizá-la em língua aportuguesada, ao invés da alemã, embora tenha procurado o Instituto de Macromoléculas para o mister.
7.	Tais argumentos de defesa foram rejeitados pela Secex-TCE que, além de propor a imputação do débito, asseverando que inexistem nos autos elementos que possam atestar a boa-fé, deixou de indicar a aplicação da multa prevista nos arts. 57 e 58 da Lei 8.443/1992, tendo em vista a prescrição da pretensão punitiva do TCU e ante o entendimento consolidado, na jurisprudência do Tribunal, no sentido da não cominação de multa à inadimplência em relação à prestação de contas de bolsa de estudo (Acórdão 5582/2018-TCU-Primeira Câmara - Rel. Min. Vital do Rego) .
8.	Cumpre salientar que a Secex-TCE ressaltou, em sua instrução de mérito, que o TCU tem entendido que a tese fixada pelo STF no RE 669.069, que dispõe sobre a incidência da prescrição nos débitos com a União decorrentes de ilícitos civis, com prazo prescricional de cinco anos, não abarca prejuízos que decorram de ilícitos administrativos, como a não comprovação da regular gestão de recursos públicos, que são imprescritíveis. Nessa linha é a jurisprudência pacificada desta Corte de Contas, exemplificada nos Acórdão 5928/2016-TCU-Segunda Câmara (Rel. Min. Vital do Rêgo) , 5.939/2016-TCU-2ª Câmara (Rel. Min. Marcos Bemquerer) , 232/2017-TCU-1ª Câmara (Rel. Min. Bruno Dantas) , dentre outros. Ademais, pontuou que, conforme ajuizado no Acórdão 10046/2018-TCU-Segunda Câmara (Relator Marcos Bemquerer) , o julgamento de mérito do mencionado RE 852.475/STF, com repercussão geral, que adotou a tese de que são imprescritíveis as ações de ressarcimento ao erário fundadas na prática de atos, desde que dolosos, tipificados na Lei 8.429/1992, não alcança os processos de controle externo, uma vez que estes não se originam de ações de improbidade administrativa, objeto daquela deliberação.
9. 	O Ministério Público junto ao TCU chancelou a proposta da Unidade Técnica, sopesando, no entanto, que:
	"5. 	Em casos em que há acentuado decurso de tempo entre os fatos irregulares e a citação pela Corte de Contas, esta representante do Ministério Público de Contas tem admitido a presunção de prejuízo ao pleno exercício do contraditório e da ampla defesa. Por isso, nesses casos, tem-se proposto o arquivamento dos processos, sem julgamento do mérito, ante a ausência de pressupostos para o seu desenvolvimento válido e regular, com fundamento no art. 212 do Regimento Interno do TCU. 
	6. 	Nada obstante, os presentes autos merecem solução diversa, com o julgamento das contas pela irregularidade. A uma, porque a singela comprovação que se requer - comprovação da conclusão do curso e retorno ao Brasil - pode ser feita a qualquer tempo, sem maiores dificuldades, invalidando a presunção de prejuízo ao contraditório e à ampla defesa. A duas, porque a própria bolsista confirma em suas alegações de defesa - sendo fato incontroverso, portanto, - que não obteve o título de doutoramento (peça 33, p. 12) ."
10.	Por sua vez, o Relator assentiu à proposta, alegando que, com relação ao argumento acerca da prescrição do débito, a jurisprudência do Tribunal quanto à imprescritibilidade das ações de ressarcimento por dano ao erário tem entendimento que se encontra inclusive sumulado (Súmula/TCU 282) . Ainda no que tange à questão atinente à prescrição da ação de ressarcimento, reproduziu as ponderações por ele apresentadas no Voto condutor do Acórdão 9015/2020-TCU-Primeira Câmara, considerando o recente entendimento expressado pelo Supremo Tribunal Federal, ao apreciar o RE 636.886/AL (Relator Ministro Alexandre de Moraes, jul. 20/4/2020) :
" (...) Sem embargo, e em que pese não aventada pelo responsável a incidência da recente tese firmada para o Tema 899 de repercussão geral do SRF sobre estes autos, trago as considerações seguintes acerca da matéria, haja vista que, como é de conhecimento geral, o STF, ao apreciar o RE 636.886/AL (Relator Ministro Alexandre de Moraes, jul. 20/4/2020) , em sede daquela repercussão geral, firmou a tese de que "É prescritível a pretensão de ressarcimento ao erário fundada em decisão de Tribunal de Contas.". Logo, as considerações que farei a seguir se dão em virtude do afastamento de eventuais entendimentos decorrentes da compreensão apenas literal, decorrentes de uma rasa leitura desse enunciado sem o aprofundamento do exame daquele processo e sem a compreensão da matéria ali debatida, capaz de extrair entendimento mais seguro sobre a questão.
16. 	Nesse sentido, destaco que esta Corte de Contas já se pronunciou sobre a matéria em algumas recentes oportunidades, conforme os Acórdãos 5.690/2020 (Relator Ministro Aroldo Cedraz) e 6.707/2020 (Relator Ministro Marcos Bemquerer) , da 2ª Câmara, bem como o Acórdão 5236/2020-TCU-Primeira Câmara (Relator Ministro Benjamin Zymler) . A respeito, considero pertinente transcrever parte do Voto que fundamentou o Acórdão 6084/2020-TCU-Primeira Câmara (Relator Ministro Benjamin Zymler) , que igualmente enfrentou o tema, por melhor esclarecer o contexto daquela decisão: 
'20. 	Com relação ao citado RE 636.886/AL, ressalto que o STF fixou o seguinte enunciado para o Tema 899: 'É prescritível a pretensão de ressarcimento ao erário fundada em decisão de Tribunal de Contas'. Não obstante essa respeitável decisão, ainda pairam diversas dúvidas sobre a matéria, pois é possível a conclusão de que a deliberação não tratou da prescrição do processo de controle externo levado a cabo perante o Tribunal de Contas da União, mas sim da prescrição intercorrente ocorrida durante a fase de execução do acórdão condenatório do Tribunal. 
21. 	A decisão do STF versou sobre recurso extraordinário interposto pela União contra acórdão do Tribunal Regional Federal da 5ª Região que negou provimento a embargos de declaração opostos contra acórdão de sua lavra, assim ementado: 
'EMENTA: TRIBUTÁRIO. PROCESSUAL CIVIL. EXECUÇÃO FISCAL. PROCESSO PARALISADO POR MAIS DE CINCO ANOS. PRESCRIÇÃO INTERCORRENTE. OCORRÊNCIA. 1. Para fins práticos, deve-se observar quando a Fazenda Pública foi intimada a providenciar o andamento do feito. Passados cinco anos sem diligências concretas, ocorre a prescrição intercorrente. Caso haja suspensão na forma do art. 40, da Lei n. 6.830/80, ocorre a extinção se o feito permanecer paralisado por mais de seis anos. 2. Na hipótese dos autos, houve o arquivamento sem baixa do processo em 12.08.1999 e até a data da sentença extintiva do feito em 05.06.2006, a Fazenda Nacional não apresentou nenhuma medida concreta quanto à localização do devedor ou de seus bens. Revela-se, portanto, inequívoca a ocorrência da prescrição intercorrente.' 
22. 	No caso, a Fazenda Pública deixou a ação paralisada por mais de seis anos, o que ensejou a declaração de prescrição intercorrente no aludido caso concreto. Como se vê da leitura da ementa, a questão controversa em discussão naquela deliberação era unicamente a prescrição intercorrente ocorrida durante a fase de execução do acórdão condenatório do Tribunal. 
23. 	Com base nessa possível interpretação, a matéria decidida no aludido feito não teria nenhuma repercussão de ordem prática e jurídica na presente tomada de contas especial, cujo título executivo extrajudicial ainda não se formou. Caso a AGU, na execução de eventual decisão condenatória proferida neste feito, deixe de adotar as medidas pertinentes dentro do prazo de cinco anos, aí sim haverá a aplicação da tese emanada no RE 636.886, com o reconhecimento da prescrição intercorrente da ação de ressarcimento ao erário fundada em decisão de Tribunal de Contas (a ação de execução fiscal) , pela hipotética inação da Fazenda Pública. 
24. 	Ainda que se interprete que a decisão do STF seja também aplicável à tramitação do processo de controle externo no âmbito do TCU, exsurgem outras diversas questões fundamentais para que esta Corte de Contas estabeleça novo tratamento acerca da prescrição do débito e da pretensão punitiva, em particular qual seria o dies a quo  (data de ocorrência do fato irregular ou data do seu conhecimento pelo TCU) e quais seriam as hipóteses de interrupção da prescrição. 
25. 	Diante de todas as dúvidas ainda existentes sobre a decisão do STF no âmbito do RE 636.886, opto por aplicar ao caso em exame a jurisprudência do TCU então existente, que se fundamenta no art. 37, § 5º, da Constituição Federal, no que tange ao ressarcimento do prejuízo."
11. 	Desta feita, a ex-Bolsista interpôs recurso de reconsideração (peça 51) , pelo qual pleiteia a prescrição da pretensão ressarcitória da administração pública, a extinção do processo com resolução do mérito (p. 16) , o arquivamento destes autos e a reforma do acórdão condenatório (p. 23) , ante a inexistência das irregularidades imputadas, a fim de que a Sra. Maria de Lourdes Abrão deixe de ser compelida a realizar qualquer pagamento.
EXAME DE ADMISSIBILIDADE
12.	Reitera-se a análise preliminar de admissibilidade promovida pela Serur (peça 52) e ratificada pelo Exmo. Relator, Ministro Vital do Rêgo Filho (peça 57) , no sentido de se conhecer do recurso de reconsideração (peça 51) , com base no art. 32, inciso I, e art. 33, da Lei 8.443/92, c/c o art. 285 do RI/TCU, suspendendo-se os efeitos referentes aos itens 9.1 e 9.2 do acórdão impugnado (peça 40) .
EXAME DE MÉRITO
13.	Delimitação
13.1.	Constitui objeto deste recurso de reconsideração examinar:
a) se argumentos apresentados são capazes de elidir as irregularidades atribuídas à responsável;
b) se a intempestividade do trâmite processual deu causa à prescrição.
14.	Irregularidades atribuídas à responsável
14.1.	Quanto à omissão da prestação de contas, a recorrente alega que:
a ) foram enviados sucessivos relatórios ao CNPq que noticiaram periodicamente os resultados da pesquisa realizada, avalizados pelo professor orientador na Alemanha, evidenciando que não houve "omissão da prestação de contas dos recursos recebidos". Caso não tivesse prestado contas das verbas recebidas ao longo de seus estudos na Alemanha, sua bolsa não teria sido prorrogada anualmente por quatro vezes. Sendo assim, houve realização de pesquisa e foi produzido conhecimento, finalidade precípua da concessão de bolsa de estudos;
b ) a não obtenção do título de doutora ocorreu por razões alheias à sua vontade (perda do emprego público e ausência de orientação e esclarecimentos quanto à elaboração do trabalho em língua aportuguesada, caracterizando completo abandono acadêmico) ;
c ) inexistiu má-fé pois buscou realizar tudo o que estava ao seu alcance para lidar com as dificuldades da época, não havendo que se falar, portanto, em responsabilidade. Na sequência, alude a decisões do TCU que admitem que a existência de causa excludente de culpabilidade capaz de configurar a boa-fé na aplicação dos recursos, ilidindo as irregularidades (Acórdão 4197/2011 - 1ª Câmara - Relator Ministro Ubiratan Aguiar; Acórdão 2878/2006-TCU-Primeira Câmara - Relator Ministro Valmir Campelo; e Acórdão 2574/2010-TCU-Primeira Câmara - Relator Ministro Valmir Campelo) ; e
d ) o exercício de atividade autônoma nos mais de 7 anos em que esteve no Brasil não implica a automática inaplicabilidade dos conhecimentos adquiridos no programa de estudos, porquanto houve o devido retorno em prol da nação do conhecimento e habilidades que a demandada adquiriu no exterior.                        
Análise:
14.2.	Conforme anotou a unidade instrutiva, em seu parecer de peça 36, a apresentação de relatórios parciais, constante do item 6 do Termo de Compromisso firmado entre a responsável e o CNPq (Peça 1, p. 54) , não satisfaz de per si o dever de prestar de contas. Dispositivos fundamentais, deduzidos no item 12 da obrigação contratual, não foram observados pela responsável, quais sejam: apresentação de comprovante de conclusão do programa ou plano proposto, fornecido pela instituição em que realizou o curso ou as atividades técnico cientificas; apresentação de exemplar da tese; e declaração da referida instituição, de haver cumprido eventuais compromissos e contrapartidas assumidas com a mesma. Ainda que se diga que a produção de conhecimento se consubstancia em finalidade precípua da concessão da bolsa de estudos, ela não induz ao juízo de que a sua ocorrência configurou o cumprimento do objeto contratual, porque não ensejou a conclusão do doutorado. Com efeito, consubstanciada está a omissão no dever de prestar contas dos recursos federais recebidos, tendo em vista a incompletude da realização das obrigações pactuadas. 
14.3.	Aliás, merece relevo que o item 16 daquele acordo contém declaração de ciência da bolsista de que o não cumprimento das disposições do termo de compromisso constitui obrigação de devolução de recursos ao CNPq, atualizados ao câmbio do dia de ressarcimento, no prazo de até 30 dias, contado da data em que se configurar o inadimplemento, ou seja, trata-se de uma cláusula contratual, presente na maioria dos ajustes, que estabelece penalidade para o inadimplemento. Ao firmar o pacto, a responsável assumiu conscientemente riscos, passíveis de se materializarem ao longo da vigência contratual, que não estavam contemplados como causas de exclusão penal, como por exemplo, a demissão de um emprego público que não lhe remunerava há mais de dois anos e a ausência de orientação para elaboração do trabalho em língua aportuguesada. Essas ocorrências, ainda que alheias à sua vontade, não constituem obstáculos instransponíveis ao cumprimento da obrigação, de modo que não há como acolhe-las a título de caso fortuito ou força maior para que se justifique a resolução contratual por inexecução involuntária. 
14.4.	Por outro lado, em contraposição à tese acima, deve-se reconhecer que há decisões esparsas em que a jurisprudência do TCU se inclina pela regularidade com ressalvas das contas (Acórdão 8710/2020 - 2º Câmara - Relator Ministro Augusto Nardes) , quando se verifica que houve disseminação do conhecimento adquirido e a contribuição para o desenvolvimento da ciência nacional, por intermédio da docência universitária na área de estudo da pesquisa realizada e da preleção, em conferências científicas, a respeito da correspondente temática e da apresentação, em eventos técnicos correlacionados. Porém, mesmo considerando-se esse aspecto, não há como compactuar com a ideia de que o exercício de atividade autônoma pela recorrente redundou em disseminação do conhecimento adquirido e contribuição para o desenvolvimento da ciência nacional, sem que sejam apresentados elementos que as comprovem. Sendo assim, também nesta fase recursal, ela não obteve êxito em demonstrar sua assertiva, no sentido de que proporcionou o devido retorno em prol da nação.
14.5.	No tocante ao reconhecimento da boa-fé, cumpre assinalar que, no âmbito do TCU, é considerado de boa-fé o responsável que, embora tenha concorrido para o dano ao erário ou outra irregularidade, seguiu as normas pertinentes, os preceitos e os princípios do direito. A análise da conduta, portanto, é feita sob o ponto de vista objetivo, sem que seja necessária a comprovação de má-fé (dolo) , mas apenas da ausência de boa-fé objetiva, para a responsabilização do agente (Acórdão 7936/2018-TCU-Segunda Câmara - Relator Ministro Augusto Sherman; Acórdão 8987/2018-TCU-Primeira Câmara - Relator Ministro Walton Alencar Rodrigues; Acórdão 13732/2019-TCU-Primeira Câmara - Relator Ministro Walton Alencar Rodrigues) .
14.6	De consequência, rejeitam-se os argumentos de defesa acima examinados. 
15.	Prescrição
15.1.	Pondera que a pretensão de cobrar da recorrente o ressarcimento aos cofres públicos encontra-se prescrita, porquanto o prazo prescricional quinquenal se iniciou em 01.05.1995, encerrando-se em 01.05.2000, haja visto que a bolsa de estudos teve sua vigência compreendida entre 01.05.1991 e 30.04.1995. Aponta contradição no entendimento desta Corte, pois, para refutar a prescrição quinquenal para atos culposos e dolosos, excluídos os de improbidade, e defender a imprescritibilidade inserta no § 5º do art. 37 da CF, argumentou-se que "o julgamento de mérito do citado RE 852.475/STF, com repercussão geral, que adotou a tese de que são imprescritíveis as ações de ressarcimento ao erário fundadas na prática de atos, desde que dolosos, tipificados na Lei 8.429/1992, não atinge os processos de controle externo, uma vez que estes não se originam de ações de improbidade administrativa, objeto daquela deliberação", deixando assente que este feito, por não possuir qualquer relação com ações de improbidade administrativa, seria de natureza cível, ou seja, teria sua prescritibilidade assegurada (RE 669.069:"é prescritível a ação de reparação de danos à Fazenda Pública decorrente de ilícito civil") . 
15.2 	Contudo, o TCU utiliza equivocadamente em sua fundamentação a tese fixada pelo STF no RE 669.069, ao explicar que "a incidência da prescrição nos débitos com a União decorrentes de ilícitos civis, com prazo prescricional de cinco anos, não alcança prejuízos que decorram de ilícitos administrativos, como a não comprovação da regular gestão de recursos públicos, que são imprescritíveis", deixando claro que o presente caso se trata de ilícito administrativo.
15.3.	Aduz aos votos de Ministros do STF, no âmbito do RE 669.069, que evidenciam a necessidade da preservação do princípio da segurança jurídica, e menciona que o primeiro ato de cobrança foi realizado por meio da notificação 018/2015, ocasião em que já havia se operado a prescrição. Questiona como garantir à responsável a certeza e segurança cobrando-se dela o absurdo valor de R$ 231.079,31, mesmo considerando-se que o extenso lapso temporal prejudicou o seu contraditório e ampla defesa. 
15.4. 	Argumenta que não merece prosperar o entendimento do TCU no sentido de que o prazo prescricional aplicável à espécie seria decenal, conforme o art. 205 do Código Civil, de modo que efetivou-se a prescrição, pois o fim da vigência da bolsa de estudos se deu em 30/4/1995 e o ato ordenatório da citação ocorreu em 20/2/2018. No entanto, com relação ao prazo prescricional aplicável, ministros do Supremo Tribunal Federal, desde o ano de 2011, já manifestavam seu entendimento sobre a inaplicabilidade do prazo constante do art. 205 do Código Civil, consoante decisão monocrática proferida pelo Ministro Luís Roberto Barroso:
"Ementa: TRIBUNAL DE CONTAS. APLICAÇÃO DE PENALIDADE. PRESCRIÇÃO. 1. É plausível a incidência do prazo prescricional quinquenal às multas aplicadas pelo Tribunal de Contas da União. 2. Medida liminar deferida. 
 (...) 
A autoridade impetrada sustenta nas informações que não exerce poder de polícia, e sim controle externo previsto constitucionalmente. Assim, entende inaplicável a Lei no 9.873/99, e, em razão da inexistência de disposição específica acerca de prazo prescricional, defende a incidência do lapso decenal geral, previsto no art. 205 do Código Civil. No entanto, como já defendi em estudo sobre o tema ('A prescrição administrativa no direito brasileiro antes e depois da Lei no 9.873/99', in: Temas de direito constitucional, tomo I, 2a ed., 2006, p. 495-532) , o direito administrativo tem autonomia científica, razão pela qual não há nenhuma razão plausível pela qual se deva suprir a alegada omissão com recurso às normas de direito civil, e não às de direito administrativo. 
Como se sabe, o prazo prescricional referencial em matéria de direito administrativo é de cinco anos, seja contra ou a favor da Fazenda Pública, como decorrência de um amplo conjunto de normas: Decreto no 20.910/32; CTN, arts. 168, 173 e 174; Lei no 6.838/80, art. 1o; Lei no 8.112/90, art. 142, I; Lei no 8.429/92, art. 23; Lei no 12.529/2011, art. 46; entre outros." 
 (MS 32.201/DF - Relator: Luís Roberto Barroso) .
15.5 	Desde então, o STF tem reiterado, em diversas oportunidades, a prescritibilidade das sanções aplicadas pela Corte de Contas, a exemplo do que ocorreu no Mandado de Segurança 35.294/DF, sob a relatoria do Ministro Marco Aurélio, ao determinar a suspensão dos efeitos da condenação imposta pelo TCU, com fundamento na incidência da prescrição quinquenal.
15.6 	Essa questão foi resolvida de uma vez por todas pelo o Plenário do Supremo Tribunal Federal, no julgamento do Recurso Extraordinário (RE) 636886, com repercussão geral reconhecida (tema 899) , ao firmar o entendimento vinculante sobre a prescritibilidade da ação de ressarcimento ao erário baseada em decisão de Tribunal de Contas, fixando a seguinte tese: "É prescritível a pretensão de ressarcimento ao erário fundada em decisão de Tribunal de Contas". Por meio do voto proferido pelo Relator, Ministro Alexandre de Moraes, o STF concluiu, no julgamento do RE 852475, com repercussão geral (tema 897) , que somente são imprescritíveis as ações de ressarcimento ao erário com base na prática de ato de improbidade administrativa doloso tipificado na Lei de Improbidade Administrativa (Lei 8.429/1992) , de modo que, em relação aos demais atos ilícitos, inclusive aqueles não dolosos atentatórios à probidade da administração e aos anteriores à edição da norma, aplica-se o decidido pelo Supremo no RE 669069 (é prescritível a ação de reparação de danos à Fazenda Pública decorrente de ilícito civil - tema de repercussão geral nº 666) , conforme explicado pelo referido Ministro.
15.7 	Esclareceu, ainda, que as "decisões dos tribunais de contas que resultem imputação de débito ou multa têm eficácia de título executivo". Assim, é prescritível a pretensão de ressarcimento ao erário baseada nessas decisões, uma vez que o TCU, em momento algum, avalia a existência ou não de ato doloso de improbidade administrativa. Além disso, ponderou que "no julgamento realizado pelo TCU não há decisão judicial caracterizando a existência de ato ilícito doloso, inexistindo contraditório e ampla defesa plenos, pois não é possível ao acusado defender-se no sentido da ausência de elemento subjetivo (dolo ou culpa) ", e concluiu pela "aplicação no caso em julgamento do disposto no artigo 174 do Código Tributário Nacional (CTN) , que fixa em cinco anos o prazo para a cobrança do crédito fiscal e para a declaração da prescrição intercorrente".
15.8 	Ainda que se afirme que a lei 9.784/99 não tem aplicabilidade obrigatória no plano do controle externo exercido pela TCU, a doutrina mais balizada é uníssona no sentido de que o prazo da prescrição administrativa é de 5 (cinco) anos, de acordo com os ensinamentos de Elody Nassari:
"Entendemos que, quando a lei não fixar prazo da prescrição administrativa, esta deve ocorrer em cinco anos, à semelhança da prescrição das ações pessoais contra a Fazenda Pública (decreto n. 20.910/32) , das punições dos profissionais liberais (Lei n. 6939/80) e para cobrança do crédito tributário" 
"Ficamos com a posição dos que, como Hely Lopes Meirelles (1996:589) , entendem quem no silêncio da lei, a prescrição administrativa ocorre em cinco anos, nos termos do Decreto n. 20.910"
"A prescrição administrativa consuma-se com o escoamento do prazo legal e, na falta desse, cremos que o prazo deve ser o mesmo instituído pelo art. 1º do Decreto Federal n. 20.910/32, para prescrição de qualquer ação contra a Fazenda Pública, isto é, de cinco anos, já que a regra é a prescritibilidade"
Análise:
16.	Em que pese haver divergência entre a responsável e o Acórdão atacado, acerca da interpretação da jurisprudência da Suprema Corte, não se pode negar que a alegação de prescrição assume particular relevância, dado o recente julgamento, pelo STF, do Recurso Extraordinário 636.886 (tema 899 da repercussão geral) . No exame da prescrição, a Serur tem adotado os entendimentos detalhados na peça 65, que contêm estudo e pronunciamentos anteriores da secretaria sobre o tema. Nessas manifestações estão desenvolvidas as seguintes premissas, que serão utilizadas no presente exame:
a) ao julgar o RE 636.886, o STF conferiu nova interpretação ao art. 37, § 5º, da Constituição Federal, fixando a tese de que "é prescritível a pretensão de ressarcimento ao erário fundada em decisão de Tribunal de Contas";
b) as pretensões punitiva e de ressarcimento devem observar o mesmo regime na atividade de controle externo, dado o objetivo comum da prescrição, de fixar prazo para o Tribunal de Contas agir, para caracterizar o ilícito, identificar seu autor, dimensionar as consequências da conduta e impor as consequências legais, independentemente de tais consequências terem natureza punitiva ou ressarcitória;
c) até que sobrevenha norma específica, entende-se que a prescrição das pretensões punitiva e de ressarcimento, no processo de controle externo, deve observar o regime Lei 9.873/1999, na linha dos recentes pronunciamentos do STF a respeito. Assim, sem prejuízo de se realizar o exame da prescrição também segundo o prazo decenal previsto no Código Civil, o critério adotado, na formulação da proposta de encaminhamento, será o da Lei 9.873/1999.16.1.	Com essas explicações adicionais, passa-se à análise da prescrição no caso em exame, considerando-se as premissas indicadas anteriormente. 
Análise da prescrição segundo os critérios do Acórdão 1441/2016-TCU-Plenário
16.1.	No que se refere à pretensão punitiva, o TCU tem tradicionalmente aplicado os critérios definidos no Acórdão 1441/2016-TCU-Plenário, que, em incidente de uniformização de jurisprudência, orientou-se pela aplicação do Código Civil. Por este acórdão, em linhas gerais, a prescrição subordina-se ao prazo geral de dez anos (CC, art. 205) , contado a partir da data da ocorrência do fato e interrompido pelo ato que ordenar a citação, a audiência ou a oitiva da parte.
16.2.	Entre outras razões que justificaram a adoção desse critério destaca-se a de que o citado dispositivo constitui uma cláusula geral a ser empregada sempre que a pretensão for prescritível, mas a lei não estabelecer um prazo específico, como na hipótese.
16.3.	Aplicando essas balizas ao caso em exame, verifica-se que a prescrição ocorreu, pois o seu termo inicial se deu em 30/7/1995, dia seguinte ao término do prazo para entrega da prestação de contas (ou seja, 90 dias após 30/4/1995, termo final da vigência da bolsa) , tendo sido a citação do responsável ordenada em 20/2/2018 (peça 19 - Pronunciamento da Unidade que ordenou a citação) , já tendo decorrido, portanto, o prazo decenal.
16.4.	Considerando a premissa de que as pretensões punitiva e de ressarcimento se submetem ao mesmo regime, conclui-se que estariam prescritas não só a possibilidade de aplicação de multa, mas também a de condenação ao ressarcimento, caso fossem adotados, para ambos os fins, os parâmetros definidos no Acórdão 1441/2016-TCU-Plenário.
16.5.	A propósito, repisa-se que somente a multa prevista nos arts. 57 e 58 da Lei 8.443/1992 deixou de ser aplicada no presente caso, por força da sobredita jurisprudência, de sorte que a imputação do débito persistiu em razão do entendimento pela sua imprescritibilidade, fundamentada em dispositivo constitucional.  
16.6.	Dessa forma, já que se concluiu ter operado a prescrição nos parâmetros definidos no Acórdão 1441/2016-TCU-Plenário e à luz do recente entendimento do STF sobre prescritibilidade de débito, supra mencionado, propor-se-á o provimento deste recurso, de modo a que os autos sejam arquivados por falta de pressupostos de constituição e de desenvolvimento válido e regular do processo.
Análise da prescrição pelo regime da Lei 9.873/1999 (MS 32.201) 
16.7.	Adotando-se as premissas fixadas na Lei 9.873/1999 ao caso em exame, e mesmo considerando-se o prazo geral, de cinco anos, observa-se que prescrição se consumou, considerando-se os seguintes parâmetros:
a) Termo inicial:
16.8.	A Lei 9.873/1999, art. 1º, parte final, traz previsão expressa a respeito do início do prazo em se tratando de infração de caráter permanente ou continuado. Nesta hipótese, a prescrição começa a correr não da data de cada fato, e sim "do dia em que tiver cessado" a permanência ou a continuidade.
16.9.	 Na hipótese em exame, a omissão na prestação de contas caracteriza-se como infração permanente, uma vez que o encaminhamento da documentação requerida deveria ocorrer até 90 dias após o fim da vigência da bolsa (30/4/1995) . Assim, como se trata de repasse sujeito a prestação de contas, começa correr a prescrição no dia seguinte à data limite para a sua apresentação, ou seja, 30/7/1995.
b) Prazo:
16.10.	A Lei 9.873/1999 apresenta um prazo geral, de cinco anos (art. 1º) , e um prazo especial, previsto no art. 1º, § 2º, a saber: "quando o fato objeto da ação punitiva da Administração também constituir crime, a prescrição reger-se-á pelo prazo previsto na lei penal". 
16.11.	No caso dessa TCE, aplica-se o prazo geral (cinco anos) , já que a irregularidade não constituiu crime. Dessa forma, a causa interruptiva indicada abaixo (alínea f) evidencia que a prescrição pode ter ocorrido.
c) Interrupções por atos inequívocos de apuração dos fatos:
16.12.	De acordo com a Lei 9.873/1999, a prescrição se interrompe "por qualquer ato inequívoco, que importe apuração do fato" (art. 2º, II) , conforme os dois primeiros posteriores a 30/7/1995 (item 12 da instrução inicial de peça 4) : 
	a) tentativa de notificação por meio do Ofício CBEX/DCT 519/1999, de 28/6/1999 (peça 1, p.222) . Apesar do AR à peça 1, p.225 indicar que o ofício foi recebido no endereço indicado, a fotocópia do envelope à peça 1, p.230 informa que ele foi devolvido ao remetente, em face da mudança do destinatário;
	b) notificação via Ofício 918/2003-SEBIE-CGEFO, de 13/10/2003 (peça 1, p.236) , encaminhado em face da reavaliação de todos os processos com vigência encerrada e sem a conclusão comprovada. O AR à peça 1, p.239 indica que o ofício foi recebido no endereço da procuradora da responsável em 20/10/2003.
d) Interrupções pela citação do responsável:
16.13.	A prescrição também é interrompida "pela notificação ou citação do indiciado ou acusado, inclusive por meio de edital", nos termos do art. 2º, I, da Lei 9.873/1999. E, no regime dessa lei, a interrupção se dá pela citação propriamente dita, e não pelo despacho que a ordena. Neste caso, foram efetuadas duas citações, ocorridas em 19/4/2018 (vide AR de peça 27) e 20/7/2018 (vide AR de peça 29) .
e) Interrupção pela decisão condenatória recorrível: 
16.14.	Por fim, a prescrição também se interrompe "pela decisão condenatória recorrível" (art. 2º, III, da Lei 9.873/1999) . Neste processo, registra-se que o Acórdão 11295/2020-TCU-Primeira Câmara foi proferido em 6/10/2020 (data da sessão telepresencial) . 
f) Prescrição intercorrente: 
16.15.	Nos termos do art. 1º, § 1º, da Lei 9.873/1999, opera-se a prescrição intercorrente se o processo ficar paralisado por mais de três anos, aguardando "julgamento ou despacho". 
16.16.	Note-se que há uma correlação entre essa hipótese e as causas de interrupção da prescrição do art. 2º. Com efeito, uma vez interrompida a prescrição por alguma das hipóteses do art. 2º, o processo não pode ficar inativo, sem qualquer inovação processual relevante, por mais de três anos. 
16.17.	Trata-se de prazo específico, não se aplicando nem o prazo geral de cinco anos nem o prazo especial, da lei penal (§ 2º) . A finalidade da prescrição intercorrente, com seu prazo próprio, é a de assegurar a eficiência e celeridade nas apurações administrativas. Seria contrário a essa finalidade a paralisação injustificada do processo por período maior que o triênio estabelecido para a hipótese.
16.18.	A extrapolação do prazo de três anos, sem inovação relevante no processo, pode configurar negligência. Por isso, além de se operar a prescrição, deve-se promover a "apuração da responsabilidade funcional decorrente da paralisação, se for o caso". 
16.19.	Em muitas situações o exame da prescrição intercorrente pode ficar prejudicado nos processos já em tramitação no TCU. Como a ação de ressarcimento era considerada imprescritível, as peças que compõem a tomada de contas especial, elencadas no art. 10 da Instrução Normativa-TCU 71/2012, não contemplam informações pormenorizadas quanto ao andamento do processo na fase interna, o que pode prejudicar a análise de eventual paralisação por mais de três anos. 
16.20.	Assim, caso o tribunal venha a adotar a sistemática da Lei 9.873/1999 para aferir a prescrição, convém avaliar, oportunamente, a possibilidade de ajustes na IN-TCU 71/2012, para que as tomadas de contas especiais encaminhadas ao tribunal contenham informações sobre as interrupções ocorridas na fase interna do procedimento (como, por exemplo, declaração do órgão instaurador da TCE, de que o processo não ficou paralisado por mais de três anos, na forma do art. 1º, § 1º, da citada lei) . 
16.21.	Especificamente a respeito desta TCE, as causas de interrupção supramencionadas evidenciam que teria se materializado a prescrição intercorrente, pois entre 28/6/1999 (item 16.12-a) e 13/10/2003 (item 16.12-b) decorreram mais de três anos.
16.22.	Todavia, como destacado no parágrafo 16.24, a análise da prescrição intercorrente está prejudicada, por insuficiência de elementos.
Conclusão sobre a prescrição
17.	Verificou-se, assim, que, pelo critério do Código Civil (Acórdão 1441/2016-TCU-Plenário) , ocorreu a prescrição, embora pelo regime da Lei 9.873/1999 não haja certeza de que ela não tenha operado efeitos.
17.1.	Isso posto, como estabelecido no parágrafo 16.7, desta instrução, recomenda-se propor, desde já, o julgamento deste recurso.
CONCLUSÃO
18.	Das análises anteriores, conclui-se que:
	a) as razões recursais aduzidas pela recorrente revelaram-se sem força probatória para enfrentar as evidências que sustentam as irregularidades a ela atribuídas;
	b) ocorreu a prescrição pelo regime do Código Civil (Acórdão 1441/2016-TCU-Plenário) , porém não há como comprovar se foi operada prescrição pelo critério da Lei 9.873/1999 (MS 32.201) , ante a possível existência de atos, não colacionados aos autos, que possam ter afastado a prescrição intercorrente.
19.	Dessa maneira, propor-se-á o julgamento deste apelo, para dar-lhe provimento, de modo a que os autos sejam arquivados por falta de pressupostos de constituição e de desenvolvimento válido e regular do processo.
19.1.	Caso não acolhida a proposta constante do parágrafo anterior, propor-se-á, subsidiariamente, que seja negado provimento ao presente recurso, tendo em vista que o julgamento do RE 636.886 não modificaria o entendimento decorrente da jurisprudência desta Corte pela imprescritibilidade do débito, por força do disposto no § 5º do art. 37 da Constituição Federal.
PROPOSTA DE ENCAMINHAMENTO
20.	Diante do exposto, submete-se à consideração superior este exame do recurso de reconsideração interposto por Maria de Lourdes Abrão, contra o Acórdão 11295/2020-TCU-Primeira Câmara, propondo-se, com fundamento nos artigos 32, inciso I, e 33, da Lei 8.443/92, c/c o artigo 285 do RI/TCU:
a) conhecer do recurso e, no mérito, dar-lhe provimento, de modo a que os autos sejam arquivados por falta de pressupostos de constituição e de desenvolvimento válido e regular do processo, em decorrência do reconhecimento da incidência do instituto da prescrição;
Subsidiariamente:
a) conhecer do recurso e, no mérito, negar-lhe provimento;
b) dar ciência à responsável.
2.	O Ministério Público junto ao TCU divergiu da proposta nos seguintes termos (peça 71) :
Trata-se de recurso de reconsideração interposto por Maria de Lourdes Abrão, ex-bolsista da CNPq, contra o Acórdão 11295/2020-TCU-Primeira Câmara, que julgou suas contas irregulares e condenou-lhe em débito.
 A Secretaria de Recursos examinou as razões recursais e concluiu que não são aptas a infirmar os fundamentos da decisão recorrida, uma vez que a Tomada de Contas Especial diz respeito a recursos recebidos pela recorrente a título de bolsa de estudo para realização de doutorado na Alemanha, a qual não logrou comprovar a conclusão do curso, tornando-se irrelevante as discussões, suscitadas novamente no recurso, do requisito de permanência no Brasil pelo mesmo período de vigência da bolsa. A aferição do cumprimento dessa exigência adicional somente faria sentido caso restasse demonstrado o cumprimento da obrigação principal, de conclusão do curso, o que não ocorreu nesta fase recursal.
Todavia, a Serur propõe prover o recurso, pois entende ter ocorrido prescrição quinquenal da pretensão de ressarcimento.
Com as devidas vênias, dissinto da proposta da unidade técnica.
Devido ao longo tempo decorrido entre as datas em que ocorreram os débitos até a notificação da responsável na fase interna - motivo que conduz a unidade técnica a defender que ocorreu a prescrição - importa tecer algumas considerações acerca de relativamente recente controvérsia acerca da possível ocorrência de prescrição reparatória. A rediscussão do tema advém do julgamento do Supremo Tribunal Federal no âmbito do Recurso Extraordinário 636.886, em que se decidiu repercussão geral no Tema 899, que adotou a seguinte redação: "É prescritível a pretensão de ressarcimento ao erário fundada em decisão de Tribunal de Contas". 
Além do Tema 899, existem ainda diversas outras decisões monocráticas adotadas por ministros da Suprema Corte com base no entendimento fixado no referido tema de repercussão geral, o que amplia a relevância jurídica dessa matéria de interesse público, relativa à prescrição da pretensão de ressarcimento de valores. Cite-se, por exemplo os seguintes processos: Rcl 39497, MS 37553, MS 37555, MS 37292, MS 37310, ARE 1256622, MS 37664, o que desafia, a meu ver, o exame da matéria por parte do TCU, em um futuro próximo.
Anoto, contudo, que, no momento atual, a decisão da Corte Suprema consubstanciada no RE 636.886 ainda não transitou em julgado, estando sob embargos de declaração opostos pela Advocacia Geral da União, justamente para melhor compreensão de seu exato alcance.
Assim, considerando que a matéria decidida pelo STF ainda se encontra pendente de definitividade, considerando que a questão da imprescritibilidade do ressarcimento do dano ao erário tem sede constitucional (art. 37, § 5º) e considerando, ainda, o disposto na Súmula TCU 282, entendo que não comporta falar-se em prescrição quanto ao ressarcimento do débito, conforme aventado pela Serur nesta fase recursal. Esse tem sido o entendimento do próprio TCU, após o que restou deliberado pelo STF no Tema 899, conforme Acórdão 2620/2020-TCU-Plenário, Acórdão 5236/2020-TCU-Primeira Câmara, 6.171/2020-TCU-2ª Câmara, 6.084/2020-TCU-1ª Câmara, 5.681/2020-TCU-2ª Câmara, 6.846/2020-TCU-2ª Câmara, 6.676/2020-TCU-2ª Câmara, 6.707/2020-TCU-2ª Câmara, 6.473/2020-TCU-1ª Câmara, 6.466/2020-TCU-1ª Câmara, 6.465/2020-TCU-1ª Câmara, entre outros.
Ante o exposto, renovando vênias por dissentir da unidade técnica, manifesto-me no sentido de que o recurso seja conhecido, porém, que lhe seja negado provimento.
É o relatório.

Fabricio de Castro Oliveira (OAB/BA 15.055) e outros, representando Maria de Lourdes Abrão.

Subprocurador-geral Lucas Rocha Furtado.

TOMADA DE CONTAS ESPECIAL. BOLSA DE ESTUDOS DO CNPQ. OMISSÃO NO DEVER DE PRESTAR CONTAS. CITAÇÃO. REJEIÇÃO DAS ALEGAÇÕES DE DEFESA. CONTAS IRREGULARES. DÉBITO. RECURSO DE RECONSIDERAÇÃO. CONHECIMENTO. NÃO PROVIMENTO.

TOMADA DE CONTAS ESPECIAL (TCE)

Secretaria de Recursos (Serur).

Preenchidos os requisitos de admissibilidade previstos nos arts. 32, inciso I, e 33 da Lei 8.443/1992, o recurso de reconsideração interposto por Maria de Lourdes Abrão, ex-bolsista da CNPq, contra o Acórdão 11295/2020-TCU-Primeira Câmara, deve ser conhecido.
A responsável obteve a concessão de bolsa para estudo no exterior no valor total de R$ 71.804,30, conforme cálculos constantes da peça 2, p. 36. A realização do curso de doutorado, após prorrogações, compreendeu o período de abril/1991 a abril/1995.
Por meio do acórdão recorrido, as contas especiais da recorrente foram julgadas irregulares, com sua condenação em débito, em virtude da não comprovação da boa e regular aplicação dos recursos, diante da omissão no dever de prestar contas dos valores repassados por bolsa de estudo concedida para realização de programa de doutorado na Alemanha. Não foi aplicada multa em razão de já ter se esvaído o prazo relativo à pretensão punitiva do Tribunal, consoante os parâmetros firmados no Acórdão 1441/2016-TCU-Plenário.
Segundo o decisum ora recorrido, este Tribunal entendeu que:
0. os argumentos oferecidos pela responsável não foram aptos a elidir a irregularidade consistente na não comprovação da conclusão do curso de doutorado no exterior, custeado com os recursos da bolsa concedida pelo CNPq;
0. a argumentação trazida pela responsável confirma a não conclusão do curso de doutorado; não se mostraram aptas a justificar o não atingimento do objetivo da bolsa as alegações de não ter conseguido realizar o Trabalho de Conclusão de Curso no Brasil;
0. é irrelevante a questão acerca do retorno da responsável ao país, visto que a aferição do cumprimento dessa exigência somente faria sentido caso restasse demonstrada a conclusão do curso;
0. deve ser afastada a alegação de prescrição da ação de ressarcimento, tendo em vista a jurisprudência deste Tribunal acerca da imprescritibilidade dessas ações, nos termos do art. 37, § 5º, in fine, da Constituição Federal (vide Súmula TCU 282) .
No presente momento, a recorrente apresenta, em resumo, as seguintes razões de apelo: 
0. não houve omissão da prestação de contas, pois foram enviados sucessivos relatórios ao CNPq, demonstrando que houve realização de pesquisa e foi produzido conhecimento, finalidade precípua da concessão de bolsa de estudos;
0.  a não obtenção do título de doutora ocorreu por razões alheias à sua vontade (perda do emprego público e ausência de orientação e esclarecimentos quanto à elaboração do trabalho em língua aportuguesada, caracterizando completo abandono acadêmico) ;
0. inexistência de má-fé, pois buscou realizar tudo o que estava ao seu alcance para lidar com as dificuldades; 
0. teria exercido atividade autônoma no Brasil por mais de sete anos, tendo havido o devido retorno, em prol da nação, do conhecimento e habilidades adquiridos; e
0. ocorrência de prescrição da pretensão ressarcitória.
Quanto aos argumentos sobre o mérito, a Secretaria de Recursos (Serur) propõe sua inteira rejeição, pois entende que: 
0. a apresentação de relatórios parciais não substitui a observância de compromissos assumidos, tais como a apresentação de comprovante de conclusão do programa e apresentação de exemplar da tese, decorrendo a incompletude da realização das obrigações pactuadas;
0. a bolsista tinha ciência de que o não cumprimento das obrigações pactuadas no termo de compromisso configuraria o inadimplemento, tendo assumido os riscos passíveis de se materializarem ao longo da vigência contratual;
0. a materialização de riscos, como demissão de emprego público, não constava como causa de exclusão das obrigações assumidas, assim como não constituíam obstáculos intransponíveis ao cumprimento da obrigação, não sendo possível acolher tais justificativas a título de caso fortuito ou força maior;
0. não há como se admitir que o exercício de atividade como autônoma redunde em disseminação do conhecimento adquirido e contribuição para o desenvolvimento da ciência nacional, sem que sejam apresentados elementos que as comprovem;
0. no âmbito do TCU, a responsabilização do agente prescinde da comprovação de má-fé (dolo) .
Por outro lado, quanto à prescrição ressarcitória, a Serur entende que, pelo critério do Código Civil (Acórdão 1441/2016-TCU-Plenário) , ela teria ocorrido, embora pelo regime da Lei 9.873/1999 não haja certeza de que tenha operado efeitos. 
Dessa forma, a unidade instrutiva propõe dar provimento ao recurso, arquivando-se os autos pela falta de pressupostos de constituição e de desenvolvimento válido e regular do processo, ou, caso não acolhida a preliminar de prescrição, subsidiariamente, conhecer do recurso e negar-lhe provimento. 
O Ministério Público junto ao TCU, ao manifestar-se nos autos (peça 71) , diverge do posicionamento externado pela Serur no que se refere à prescrição. O representante do Parquet aponta que, tendo em vista que a decisão do STF no âmbito do RE 636.886 ainda não transitou em julgado, pendente de definitividade e pairando-se dúvidas sobre seu alcance, não é cabível a hipótese de prescrição, devendo ser aplicado o disposto na Súmula TCU 282.
Nesse diapasão, o MPTCU propõe acolher a proposta alternativa alvitrada pela Serur, no sentido de conhecer do recurso e negar-lhe provimento.
Feito este breve resumo, passo ao meu posicionamento, informando, desde já, que acolho as análises precedentes em minhas razões de decidir naquilo que não colidirem com as conclusões exaradas neste voto.
II
Manifesto-me de acordo com a análise empreendida pela Secretaria de Recursos quanto ao não cumprimento pela responsável das obrigações assumidas por ocasião da assinatura do termo de compromisso para recebimento da bolsa ofertada pelo CNPq.  
Os argumentos da responsável não são suficientes para elidir a irregularidade consistente na não comprovação de conclusão do curso de doutorado.
De fato, os relatórios parciais não substituem e nem tampouco configuram a devida prestação de contas, pois não demonstram o cumprimento dos requisitos de aprovação constantes no instrumento firmado pela responsável com a instituição pública de fomento. 
De mesma sorte, o argumento de que teria exercido atividade autônoma no Brasil não merece prosperar, pois a apresentação de diploma ou comprovante de conclusão do programa, bem como a disponibilização de exemplar da tese, são requisitos que não se confundem com o critério de permanência no país e de exercício de atividades ligadas aos estudos realizados. São, em verdade, exigências complementares, com vistas a assegurar o devido retorno para a sociedade em razão dos recursos públicos empregados.
Quanto à alegação de prescrição da pretensão ressarcitória, alinho-me às conclusões do Ministério Público.
Destaco que a decisão do Supremo Tribunal Federal (STF) no Tema 899, cuja repercussão geral foi reconhecida no âmbito do RE 636.886, ao que tudo indica, não tratou da fase constitutiva do título executivo de dívida, mas sim da fase posterior à sua formação. Dessa forma, não há repercussão daquele tema na presente TCE.
Assim, opto por continuar a seguir a jurisprudência dominante nesta Corte de Contas, sedimentada na Súmula TCU 282, segundo a qual é imprescritível a pretensão de ressarcimento por parte da União, tese também abraçada por recentes decisões deste Tribunal (Acórdão 5236/2020-TCU-Plenário, 6.171/2020-TCU-2ª Câmara, 6.084/2020-TCU-1ª Câmara, 5.681/2020-TCU-2ª Câmara, 6.846/2020-TCU-2ª Câmara, 6.676/2020-TCU-2ª Câmara, 6.707/2020-TCU-2ª Câmara, 6.473/2020-TCU-1ª Câmara, 6.466/2020-TCU-1ª Câmara, 6.465/2020-TCU-1ª Câmara, entre outros) .
Assim, concluo que o recurso apresentado não deve receber provimento. 
	Ante o exposto, voto para que o Tribunal de Contas da União aprove o acórdão que submeto a este Colegiado.
TCU, Sala das Sessões Ministro Luciano Brandão Alves de Souza, em 31 de agosto de 2021.
Ministro VITAL DO RÊGO 
Relator